臺灣宜蘭地方法院民事判決　九十年度簡上字第五三號
　　上　訴　人　乙○○
　　被　上訴人　林務局羅東林區管理處
　　法定代理人　林鴻忠
　　訴訟代理人　丙○○
右當事人間請求給付退休金事件，上訴人對於中華民國九十年七月三十一日本院羅東
簡易庭九十年度羅簡字第九八號第一審判決提起上訴，並為訴之追加，本院判決如左
：
    主  文
上訴駁回。
被上訴人應給付上訴人新台幣捌仟捌佰伍拾捌元。
其餘追加之訴駁回。
第二審及追加之訴訟費用，由被上訴人負擔百分之四，餘由上訴人負擔。
    事  實
甲、上訴人方面：
  壹、聲明：
    一、原判決廢棄。
    二、被上訴人應給付上訴人新台幣（下同）二十三萬八千七百五十八元。
  貳、陳述：除與原審判決書所載者相同茲予引用外，補稱：
    一、特別休假工資部分：
        （一）依內政部七十四年八月一日（七四）台內勞字第三三二一四０號、行
              政院勞工委員會（下稱勞委會）八十年二月六日台（八０）勞動二字
              第０一七四七號等函意旨，特別休假工資應併入平均工資計算。故被
              上訴人已發給上訴人二十三天特別休假工資，自應將之全部一併列入
              計算平均工資，然被上訴人僅以其中一半日數即十一天半計入平均工
              資，顯有違上開規定。
        （二）勞動基準法（下稱勞基法）第二十四條第三項所定之終止契約，包含
              屆齡強制退休之情形在內，依勞委會七十七年四月二十六日（七七）
              勞動二字第０六七二四號函旨，特別休假因終止契約而未休者，其應
              休未休之日數，雇主應發工資。
        （三）依公務人員退休法施行細則第七條規定，應予命令退休人員，其於一
              月至六月間出生者，至遲以七月十六日為退休生效，其於七月至十二
              月間出生者，至遲以次年一月十六日為退休生效日。而行政院農業委
              員會林務局（下稱林務局）各林區管理處士級人員退休人員亦比照公
              務人員，上訴人因於五月出生依法核定為七月十六日命令退休。依林
              務局九十年五月二十三日九十林人字第九０一六０九七一七號函旨，
              屆齡退休最後在職日當年應休未休工資之發給，應依照公務人員、技
              工、工友不休假加班費發給之規定，按實際到公日數核發。行政院九
              十年五月十一日台九十人政企字第００七二五六號函旨亦同此意。本
              件系爭工作規則第九條規定每年應休假之日數須分配於全年十二個月
              內，顯係對一般人員全年工作者而言，至於當年命令退休人員規定於
              一月及七月十六日退休生效者，因違反林務局、行政院規定，進而違
              反勞基法第三十八條、第三十九條及其施行細則第二十四條規定，依
              勞基法第七十一條規定應屬無效，故其自無該工作規則之適用。
        （四）被上訴人訂定之工作規則，迄今尚未修改第九條關於休假應分配於全
              年十二個月之規定，惟對於九十年七月十六日命令退休人員，其九十
              年度應休未休之特別休假日數，則全數發給工資，並全部併入平均工
              資計算退休金。
        （五）勞委會八十一年五月一日勞動二字第一二八二五號函補充該會七十七
              年九月十九日台七十七勞動二字第二０六四九號函謂：「勞工退休時
              ，特別休假應休未休日數之工資，應否計入平均工資係以該項工資請
              求權是否於勞動契約終止前取得為判斷，而取實際發給日期是否在勞
              動契約終止前無關」、八十二年八月二十七日台八十二勞動二字第四
              四０六四號函旨稱勞動契約之終止，如係可歸責於雇主之原因時，雇
              主應發給未休完之特別休假日數之工資。本件被上訴人明知上訴人於
              八十七年七月十六日屆齡強制退休，卻將該年度開始排定特別休假時
              將十一天半之特別休假排定在命令退休之後，明確使上訴人應休而不
              能休，乃可歸責於雇主之原因，其已取得該部分未休假工資請求權，
              而應併入計算平均工資。
        （六）被上訴人對於勞工休假係採取強制排定，非由勞工自行擇日休假。
        （七）被上訴人既辯稱自七十八年七月一日改制為公務機關，除所轄工作站
              奉台灣省政府核定仍應繼續適用勞基法外，其本處部分則不適用勞基
              法，則被上訴人依勞基法訂定之工作規則及組設之勞資會議、產業公
              會，應無適用之餘地。
    二、退休年資基數計算方式部分：
        （一）依勞基法施行細則第二十八條、內政部七十四年五月十四日（七四）
              台內勞字第三０五一二一號函及七十五年六月十二日（七五）台內勞
              字第四一一八七０號函旨，上訴人於四十六年八月受雇迄至八十七年
              七月十六日命令退休，年資合計四十年十一個月，在七十三年八月一
              日勞基法實施前年資為二十七年，依台灣省工廠工人退休規則應給予
              三十五個基數，每個基數以退休前三個月之平均工資計算；勞基法實
              行後年資為十三年十一個月，應給予十個基數，每個基數則以退休前
              六個月之平均工資計算。然被上訴人卻以勞基法實行前按三十一個基
              數計算，實行後按十四個基數計算，顯有錯誤。上訴人於八十七年七
              月十六日命令退休，其特別休假應休之日數計二十三天，被上訴人於
　　　　　　　命令退休後始發給前開特別休假工資，故應併入退休當月份即八十七
　　　　　　　年年七月份計算，並據以計算平均工資，故追加請求十三萬零二百六
　　　　　　　十三元。
        （二）勞基法施行細則第二十八條規定，雖經勞委會於八十六年六月十二日
              修正刪除，惟依勞委會八十六年四月十九日台八十六勞動三字第０一
              四二九七號函、同年八月五日八十六勞動三字第０三０五五五號函旨
              ，因台灣省政府已於八十五年五月二十五日八五勞二字第一三四八三
              六號函所屬省營事業單位對於勞工在適用勞基法前之工作年資，依該
              法施行細則第二十八條規定辦理，該條內容應已為各該省營事業退休
              之規定，仍應繼續適用。故被上訴人自應上函內容辦理。
        （三）被上訴人發給上訴人之退休金，其於「退休金計發明細表暨領據」備
              註欄第二項亦註明「製表時請審慎研討勞基法第五十五條及施行細則
              第二十八條等有關規定」，足證被上訴人原計算退休金亦係依據勞基
              法施行細則第二十八條規定辦理，但計算錯誤。
        （四）依勞委會八十年二月二日台（八０）勞動一字第二四三一號函，事業
              單位應否適用勞基法應依該法第三條及其施行細則第三條規定，被上
              訴人為林業事業單位，應屬適用勞基法之事業單位無疑。且依勞委會
              七十八年四月十五日台七十八勞資三字第０八二一八號函、內政部七
              十六年一月二十六日台七六內勞字第四一三九八九號函均謂林務局（
　　　　　　　含所屬林區)為公營事業機構，足證被上訴人雖於七十八年七月改為
　　　　　　　公務機關，惟僅改列為公務預算而已，仍屬勞基法第三條所訂之林務
　　　　　　　事業單位，為公營事業機構，且於八十八年精省前（被上訴人退休前
　　　　　　　）屬省營事業機構。
        （五）被上訴人縱使經台灣省政府核定自七十八年七月一日起改為公務機關
              ，惟其所轄各工作站既經台灣省政府勞工處核定仍應適用勞基法，足
              證被上訴人所屬工作站，自勞基法實行迄今均繼續適用勞基法，該工
              作站係隸屬於被上訴人，被上訴人又隸屬於台灣省政府及林務局，故
              工作站自為台灣省所屬事業單位無疑，並無因被上訴人前改為政府公
              務機關而生影響。上訴人係技工身分於被上訴人所屬太平山工作站之
              公營事業單位屆齡強制退休，依勞委會之函示，仍有勞基法施行細則
              第二十八條之適用。
  參、證據：援用原審之立證方法，並補提林務局函、行政院函、台灣省政府勞工處
      函、休假輪流表、簽、行業標準分類系統表修正表、開補通知單、不休假獎金
      袋各一件、員工休假申請（不休假加班費）單二件、退休金計算明細表三件、
      內政部函五件、勞委會函十件。
乙、被上訴人方面：
  壹、聲明：上訴及追加之訴均駁回。
  貳、陳述：除與原審判決書所載者相同茲予引用外，補稱：
    一、特別休假工資部分：
        （一）休假係勞工於全年十二個月中固定得享有休假日數，該假日有無享有
              必待年度終了時始能計算得知，是被上訴人所屬勞工歷年來得休假而
              未休假之給與，大多於年度終了後累計其未休日數始發放，是應將之
              平均分配於全年十二個月計算方屬合理。
        （二）上訴人應休而未休之特別休假工資二十三天，上訴人已全數發給，並
              無違法之處。
        （三）系爭特別休假方式乃經勞資雙方協商同意，報經宜蘭縣政府同意，且
              為公告周知之「工作規則」內容，據以排定所屬全體勞工之特別休假
              日期，此為勞資雙方共識，並行多年皆無異議，上訴人於八十七年度
              休假日期之排定亦依前開原則，並經其簽認。至於排定在其退休後之
              特別休假十一天半雖已領取補助，但因屬契約終止後之所得，無庸列
              入平均工資。
        （四）上訴人所舉內政部七十四年十一月二十一日（七四）台內勞字第三五
              七二三０號函，依勞委會八十二年八月二十七日台（八二）勞動二字
              第四四０六四號函示應停止原用；內政部七十四年八月一日（七四）
              台內勞字第三三二一四０號函係解釋平均工資，而非解釋併計退休金
              ；勞委會七十七年四月二十六日台（七七）勞動二字第０六七二四號
              函係解釋雇主應發給應休未休特別休假工資，而非解釋併計退休金；
              勞委會八十一年五月一日勞動二字第一二八二五號函係解釋應休未休
              特別休假日數工資應否計入平均工資以該項工資請求權之時間為判斷
              。
        （五）九十年七月十六日命令退休人員，所適用之工作規則係於八十八年間
              經勞資會議通過修正，並經宜蘭縣政府同意備查。渠等九十年度應休
              未休之特別休假日數雖全數發給工資，但並無全部併入平均工資計算
              退休金之情事。
        （六）被上訴人所屬士級人員原為日薪勞工，於八十九年九月一日因林務局
              各林區管理處士級人員暫行管理要點實施前，依法均應適用勞基法各
              項規定，休假亦同，是上訴人所舉九十年五月二十三日九十林人字第
              九０一六０九七一七號函、行政院九十年五月十一日台九十人政企字
              第００七二五六號函，均係解釋法律重疊時期，工友請假休假比照「
              公務人員請假規則」修正及其有關規定辦理後，不休假加班費核發問
　　　　　　　題，並無平均工資計算與併計退休金之解釋。
        （七）系爭勞工工作規則第九條之修訂，係被上訴人與勞方代表共組勞資會
              議，在八十三年八月二十二日召開之第三屆第三十三次會議決議辦理
              ，報經宜蘭縣政府核備後，復於八十三年九月二十一日召開之第四屆
              第一次會議報告認同後實行，該條文就適用對象並無列舉或但書規定
              ，自應適用於全體。且依被上訴人與產業工會所訂團體協約第二十三
              條規定，產業公會會員均有遵守被上訴人經奉核定頒行之工作規則之
              義務，被上訴人亦應依團體協約相關規辦理員工管理各項事宜。
        （八）況系爭工作規則第九條規定將休假平均分配於十二個月，是勞方的要
              求，以保障勞方的利益，避免資方因為資金不足強迫勞方退休前一定
              要將休假全部休完。
    二、退休年資基數計算方式部分：
        （一）勞基法施行細則第二十八條已於八十六年六月十二日經內政部（八六
              ）台勞動一字第０二四三五四號令明令刪除，上訴人於八十七年七月
              十六日退休時因已無該條文，自應回歸適用勞基法第五十五條計算年
              資基數。被上訴人因原定退休標準優於勞基法之規定，故依該法第五
              十五條第四項規定核發退休金。
        （二）上訴人所舉內政部七十四年五月十四日（七四）台內勞字第三０五一
              二一號函、七十五年六月十二日（七五）台內勞字第四一一八七０號
              函，係關於勞基法施行細則第二十八條之解釋，惟該條文業於八十六
              年間經廢止，自無法再予援用。
        （三）被上訴人奉臺灣省政府七十八年四月十八日府人一字第二七八九一號
              函示自七十八年七月一日起改制為公務機關，是被上訴人是否為臺灣
              省所屬事業單位係以前開日期為基準點，之前為臺灣省所屬事業單位
              ，之後為公務機關，而上訴人所提勞委會八十六年八月五日八十六勞
              動三字第０三０五五五號函係適用於事業單位。被上訴人於勞基法施
              行細則第二十八條刪除前，均依該施行細則及內政部函示計發退休人
              員之退休金，然前開條文刪除後，因被上訴人為公務機關而非事業單
              位，且自始並未另訂退休辦法，今法律變更，自應適用勞基法第五十
              五條辦理。然為維員工權益，故以前開條文刪除日為基準日，將基準
              日前之年資按舊法辦理，基準日後之年資按新法辦理，故於「退休金
              計發明細表暨領據」備註欄第二項註明「製表時請審慎研討勞基法第
              五十五條及施行細則第二十八條等有關規定」，提醒承辦人員注意。
  參、證據：援用原審之立證方法，並補提休假日期排定單、內政部函、勞工工作規
      則、林務局各林區管理處士級人員暫行管理要點、銓敘部函、臺灣省政府函、
      退休金計發明細表暨領據、臺灣省政府勞工處函、宜蘭縣政府函暨團體協約資
      料各一件、被上訴人函三件、勞委會函五件為證。
    理     由
甲、程序方面：
一、被上訴人之法定代理人原為李汶津，於九十年九月二十七日變更為林文珍，嗣於
    於九十一年一月十六日變更為甲○○，復於九十一年五月三十一日變更為林鴻忠
    ，林文珍、甲○○、林鴻忠並先後具狀聲明承受訴訟，依法均應予准許，故被上
    訴人之現法定代理為林鴻忠，合先敘明。
二、按訴狀送達後，原告不得將原訴變更或追加他訴。但擴張或減縮應受判決事項之
    聲明者，不在此限。又於第二審程序中，訴之變更或追加，非經他造同意，不得
    為之。但第二百五十五條第一項第二款至第六款情形，不在此限。前開規定對於
    簡易程序之第一審裁判上訴時準用之。民事訴訟法第二百五十五條第一項第三款
    、第四百四十六條第一項、第四百三十六條之一第三項分別定有明文。本件上訴
    人於第二審上訴後，仍請求原審主張之一十萬八千四百九十五元，但（撤回）減
    縮利息部分之請求，另追加其起訴聲明請求被上訴人應再給付其一十三萬零二百
    六十三元，合計二十三萬八千七百五十八元，因分屬減縮（利息部分）及擴張（
    本金部分）應受判決之事項，於法尚無不合，爰就變更後之聲明範圍審理之。
乙、實體方面：
一、上訴人主張：其任職於被上訴人所屬太平山工作站擔任技士，業於八十七年七月
    十六日年滿六十歲屆齡強制退休，已領取退休金一百六十一萬三千二百一十三元
    。其在未退休前之當年依法可享有特別休假之日數為三十天，扣除強制休假七日
    後餘二十三日。被上訴人竟將其中十一天半休假日期強制排定在其退休日期以後
　　，造成其無法休假，自應將其二十三日特別休假工資均併入平均工資，以計算退
　　休金之給付。惟被上訴人竟逕以十一天半之特別休假工資併入平均工資計算退休
　　金，其餘之十一日半僅發給特別休假工資，並未計入平均工資，致其退休金短少
　　十萬八千四百九十五元，被上訴人應如數給付。另依勞基法施行細則第二十八條
　　、內政部七十四年五月十四日（七四）台內勞字第三０五一二一號函及七十五年
　　六月十二日（七五）台內勞字第四一一八七０號函旨，上訴人於四十六年八月受
　　雇迄至八十七年七月十六日命令退休，年資合計四十年十一個月，在七十三年八
　　月一日勞基法實施前年資為二十七年，依台灣省工廠工人退休規則應給予三十五
　　個基數，每個基數以退休前三個月之平均工資計算；勞基法實行後年資為十三年
　　十一個月，應給予十個基數，每個基數則以退休前六個月之平均工資計算。而勞
    基法施行細則第二十八條規定，雖經勞委會於八十六年六月十二日修正刪除，惟
    依勞委會八十六年四月十九日台八十六勞動三字第０一四二九七號函、同年八月
    五日八十六勞動三字第０三０五五五號函旨，因台灣省政府已於八十五年五月二
    十五日八五勞二字第一三四八三六號函所屬省營事業單位對於勞工在適用勞基法
    前之工作年資，依原該法施行細則第二十八條規定辦理，該條內容應已為各該省
    營事業退休之規定，仍應繼續適用。故被上訴人自應上函內容辦理，然被上訴人
    卻以勞基法實行前按三十一個基數計算，實行後按十四個基數計算，顯有錯誤。
    上訴人於八十七年七月十六日命令退休，其特別休假應休之日數計二十三天，被
　　上訴人於命令退休後始發給前特別休假工資，故應併入退休當月份即八十七年年
　　七月份計算，並據以計算平均工資，故此部分追加請求十三萬零二百六十三元等
　　語。
二、被上訴人則以：依勞基法第三十八條之規定所給予勞工之特別休假，係勞工於全
    年十二個月中固得享有之休假日數，勞工應休假而未休假所為之給與，係於年度
    終了後，累計其未休之日數始發放，該特別休假之工資應屬全年工資所得之一部
    份，而非某一時段之工資。上訴人應休而未休之特別休假工資二十三天，上訴人
    已全數發給，但計算平均工資時，不應依其領取之時間為計算之基準，而應將之
    平均分配於全年十二個月計算。被告依經勞資雙方協商及報經宜蘭縣政府核備之
    「勞工工作規則」第九條第五款規定：勞工每年應休假日數應平均分配於全年十
    二個月，前開工作規則第九條之修訂，係被上訴人與勞方代表共組勞資會議，在
    八十三年八月二十二日召開之第三屆第三十三次會議決議辦理，報經宜蘭縣政府
    核備後，復於八十三年九月二十一日召開之第四屆第一次會議報告認同後實行，
    該條文就適用對象並無列舉或但書規定，自應適用於全體。且依被上訴人與產業
    工會所訂團體協約第二十三條規定，產業公會會員均有遵守被上訴人經奉核定頒
    行之工作規則之義務，被上訴人亦應依團體協約相關規辦理員工管理各項事宜。
    況系爭工作規則第九條規定將休假平均分配於十二個月，是勞方的要求，以保障
    勞方的利益，避免資方因為資金不足強迫勞方退休前一定要將休假全部休完。故
    被上訴人據此執行其員工之特別休假業務及計算平均工資，並無違法。再者，被
    上訴人奉臺灣省政府七十八年四月十八日府人一字第二七八九一號函示自七十八
    年七月一日起改制為公務機關，是被上訴人是否為臺灣省所屬事業單位係以前開
    日期為基準點，之前為臺灣省所屬事業單位，之後為公務機關，而上訴人所提勞
    委會八十六年八月五日八十六勞動三字第０三０五五五號函係適用於事業單位。
    被上訴人於勞基法施行細則第二十八條刪除前，均依該施行細則及內政部函示計
    發退休人員之退休金，然前開條文刪除後因被上訴人為公務機關而非事業單位，
    且自始並未另訂退休辦法，自應適用勞基法第五十五條辦理。其為維護員工權益
    ，已以前開條文刪除日為基準日，將基準日前之年資按舊法辦理，基準日後之年
    資按新法辦理，故於「退休金計發明細表暨領據」備註欄第二項註明「製表時請
    審慎研討勞基法第五十五條及施行細則第二十八條等有關規定」，提醒承辦人員
    注意，因此被上訴人計算本件退休年資基數並無違誤等語，資為抗辯。
三、本件上訴人自四十六年八月受雇於被上訴人，迄至八十七年七月十六日年滿六十
    歲經被上訴人命令退休，退休時任職於被上訴人所屬太平山工作站擔任業務士，
    年資合計四十年十一個月，在七十三年八月一日勞基法實施前年資為二十七年，
    勞基法實行後年資為十三年十一個月。被上訴人已領取退休金一百六十一萬三千
    二百一十三元。惟被上訴人以十一天半之特別休假加工資併入平均工資計算退休
    金，其餘之十一日半僅發給特別休假加工資，並未計入平均工資，且於計算被上
    訴人退休年資基數，未依勞委會八十六年四月十九日台八十六勞動三字第０一四
    二九七號函、同年八月五日八十六勞動三字第０三０五五五號函旨，對於上訴人
    在適用勞基法前之工作年資繼續依原該法施行細則第二十八條規定辦理等事實，
    為兩造所不爭，堪信屬實。
四、故本件爭點乃在：被上訴人所屬工作站是否為前臺灣省政府所屬省營事業單位，
    亦即於上訴人退休時是否應適用原勞基法施行細則第二十八條之規定辦理。又被
    上訴人未將上訴人十一日半特別休假加工資計入平均工資，是否違反勞基法之規
    定或勞動契約之約定。茲審酌如下：
    （一）查被上訴人於七十八年七月一日起改制為公務機關，固據其提出臺灣省政
          府農林廳七十八年四月十八日七八農人字第三四八六一號函一件為佐。然
          查，被上訴人其場所單位之經濟活動性質，仍應按其實際從事業務內容認
          定之，是被上訴人本處於改制後係辦理林業行政、經營管理及規劃發展全
          省林業等工作，性質上自屬政府機關。至管理處轄內設置之工作站，則係
          從事林木、竹林之育苗、種植、保護、管理、採伐及林產物之初步處理等
          工作，而與行政管理無關，依行政院主計處編訂之中華民國行業標準分類
          ，其性質上應歸屬為農林漁牧業大類第二中類第二小類之『林業及伐木業
          』，行政院主計處前以七十九年八月八日台七九處仁一字第０九四五五號
          函，亦同此認定，有被上訴人提出之臺灣省政府勞工處八十四年八月九日
          八四勞二字第六五四五七號函、上訴人提出之中華民國行類標準分類系統
          表修正表各一件在卷可按。是被上訴人所屬之工作站，自被上訴人於七十
          八年七月一日起改制為公務機關後，迄八十八年臺灣省精省後改隸行政院
          止（原名「臺灣省政府農林廳林務局羅東林區管理處」改隸後更名為「行
          政院農業委員會林務局羅東林區管理處」），仍屬省營事業單位之一，應
          堪認定，從而被上訴人辯稱其於七十八年改制後即全為公務機關，而非事
          業單位云云，即不足採信。
    （二）按勞基法施行前之工作年資，其退休金給與標準，適用臺灣省工廠工人退
          休規則或臺灣省礦工退休規則者，依其規定計算；不適用各項規則規定者
          ，依各該事業單位自訂之退休規定計算。但無自訂退休規定或其退休規定
          低於各該規則規定之計算標準，應比照臺灣省工廠工人退休規則之規定計
          算，原為八十六年修正之勞基法施行細則第二十八條所明定，嗣因前開但
          書規定，對原無規定給付員工退休金之事業單位，追溯創設給付員工退休
          金之義務，而逾越母法授權範圍，且違反法律不溯及既往之原則，故於八
          十六年六月十二日經行政院勞委會修正刪除。然查，臺灣省政府前於八十
          五年五月二十五日曾以八五勞二字第一三四八五六號函所屬省營事業單位
          對於勞工在適用勞基法前之工作年資，應依該法施行細則第二十八條規定
          辦理。嗣該法施行細則經刪除後，臺灣省政府勞工處復函詢勞委會其所屬
          省營事業單位前開施行細則條文經刪除後，是否仍繼續適用，經勞委會函
          覆勞基法僅為規定勞動標準之最低標準，優於該標準者自為法所允許，是
          前開施行細則條文已成為各該省營事業退休之規定，且其內容並未低於修
          正後勞基法所定退休之給與標準，故可繼續適用等情，亦有上訴人所提出
          勞委會八十六年八月五日台八十六勞動三字第０三０五五五號函一件附卷
          可按。是勞基法施行細則第二十八條於八十六年間雖經刪除，然臺灣省政
          府前以函文告知其所屬事業單位之勞工在適用勞基法前之工作年資，應依
          該法施行細則第二十八條辦理，核其內容應屬上級機關對下級機關所訂之
          行政規則，且其迄未通知下級機關應予變更，則下級機關對於前開規定自
          有遵守之義務，是被上訴人於上訴人退休時，既為臺灣省政府之下級機關
          ，其所屬太平山工作站乃為省營事業單位，則被上訴人於計算上訴人退休
          時之工作年資，自應繼續依前開勞基法施行細則第二十八條所定標準為之
          （亦即上訴人在勞基法修正前之工作年資，應適用臺灣省工廠工人退休規
          則之相關規定）。
    （三）次按，有關工資之認定，勞基法施行前部分，依臺灣省工廠工人退休規則
          第十條第二項規定，應依工廠法施行細則第四條規定為之；至於勞基法施
          行後，則應適用勞基法第二條第三款之規定。而查工廠法施行細則第四條
          規定：本法所稱工資係指工人因工作而獲得之報酬；不論以工資、薪金、
          津貼、金或其他任何名義按計時、計日、計月、計件給與者均屬之。依
          該條規定，凡因工作獲得之報酬均屬之。而勞基法第二條第三款則規定：
          工資謂勞工因工作而獲得之報酬，包括工資、薪金及按計時、計日、計月
          、計件以現金或實物等方式給付之金、津貼及其他任何名義之經常性給
          與均屬之。依該款規定，工資係指勞工因工作而獲得之報酬，且屬經常性
          之給與。至於同法施行細則第十條雖規定：本法第二條第三款所稱之其他
          任何名義之經常性給與，係指左列各款以外之給與：「二金：指年終
          金、競賽金、研究發明金、特殊功績金、久任金、節約燃料物料
          金及其他非經常性金。三春節、端午節、中秋節給與之節金。九差旅
          費、差旅津貼、交際費、夜點費及誤餐費。」惟其給付究屬工資抑係該條
          所定之給與，仍應具體認定，不因形式上所用名稱為何而受影響。「工人
          工作年資滿十五年者，應由工廠給與三十個基數之退休金，工作年資超過
          十五年者，每逾一年增給半個基數之退休金，其賸餘年資滿半年者以一年
          計算，未滿半年者不計，合計最高以三十五個基數為限」；「勞工工作年
          資，每滿一年給與二個基數，但超過十五年之工作年資，每滿一年給與一
          個基數，最高總數以四十五個基數為限，未滿半年者以半年計，滿半年者
          以一年計」，工廠工人退休規則第九條第一款及勞基法第五十五條第一項
          第一款分別定有明文。又所謂退休金基數之標準，於適用工廠工人退休規
          則時，其係按月支薪者，以核准退休前三個月之平均工資所得為準；適用
          勞動基準法時，應以平均工資即事由發生之當日前六個月內所得工資總額
          除以該期間之總日數所得之金額為據，工廠工人退休規則第十條第一項第
          一款、勞動基準法第五十五條第二項、第二條第四款亦有明定。
    （四）是本件依前開說明，上訴人主張其自四十六年八月受雇於被上訴人，迄至
          八十七年七月十六日年滿六十歲經被上訴人命令退休，退休時任職於被上
          訴人所屬太平山工作站擔任業務士，年資合計四十年十一個月，其於七十
          三年八月一日勞基法實施前年資為二十七年，應給予最高三十五個基數。
          而勞基法實行後年資為十三年十一個月，由於與前者合計不得超過最高四
          十五個基數，故此部分年資僅得十個基數，被上訴人核發退休金時就勞基
          法施行前年資僅給予三十一個基數，該法施行年資後增為十四個基數，尚
          有違誤等語，即為有理由。
    （五）又按法官依據法律獨立審判，憲法第八十條載有明文。各機關依其職掌就
          有關法規為釋示之行政命令，法官於審判案件時，固可予以引用，但仍得
          依據法律，表示適當之不同見解，並不受其拘束（司法院大法官會議釋字
          第一三七號、第二一六號解釋意旨參照）。而依勞基法第三十九條規定，
          特別休假日工資應由雇主照給，雇主經徵得勞工同意於休假日工作者，工
          資應加倍發給。故加倍發給之工資係以犧牲休假為前提，如勞工於特別休
          假期間已休假，未工作，即無加倍發給之工資即俗稱之不休假獎金存在，
          該不休假獎金係以勞工願意犧牲特別休假，而雇主又有需要勞工不休假繼
          續工作（趕工）之必要始足當之，雇主是否需要勞工不休假趕工乃不確定
          之事實，故不休假獎金之給與，並非經常性給與，即非勞基法第二條第三
          款所定之工資。查本件被上訴人於每年度之初即排定該年度休假日期表交
          各勞工簽認，亦即同意勞工得按排定日期提出特別休假之聲請，勞工並無
          實際上不能請休之情狀存在，是上訴人雖提出內政部七十四年八月一日（
　　　　　七四）台內勞字第三三二一四０號函、勞委會八十年二月六日台（八０）
　　　　　勞動二字第０一七四七號函各一件，主張依內政部函旨特別休假工資應併
　　　　　入平均工資計算云云，本院尚不受前開釋示之拘束，併予敘明。
    （六）惟查，勞基法僅為法定勞動條件之最低標準，是勞資雙方如另訂優於前開
          規定之約定，自成為勞動契約之一部，勞資雙方均有遵守之義務。本件系
          爭勞工工作規則第九條第五款「勞工每年應休假日期應平均分配於全年十
          二個月內」之內容，係被上訴人與勞方代表共組勞資會議，在八十三年八
          月二十二日召開之第三屆第三十三次會議中，因勞方代表提案將被上訴人
          所屬工作站特別休假日數編入平均工資計算，且每月應以十二分之一休假
          日計算，而通過「將每年應休假日數均分配於全年十二個月內計算列入平
          均工資」之決議，並將之訂定於工作規則，報經宜蘭縣政府核備後，復於
          八十三年九月二十一日召開之第四屆第一次會議報告認同後實行等情，有
          被上訴人提出之前開會議紀錄、宜蘭縣府函及勞工工作規則各一件附於原
          審卷第二十九至四十二頁可參。是被上訴人主張前開工作規則之規定，係
          勞方之要求，以保障勞方的利益，避免資方因為資金不足強迫勞方退休前
          一定要將休假全部休完等語，堪信為真實。而勞資雙方之協商，在勞工眾
          多之事業組織，雇主無從一一與各該勞工達成協議，多係由勞工代表與雇
          主達成協議即足，本件情形即屬之。該工作規則並無違反勞基法任何強制
          規定，且係基於勞資雙方之協議而訂立，自得據為勞動契約之一部分，規
          範勞動契約關係。且由系爭工作規則第九條第五款之議訂原因及過程，可
          見該款本為勞資雙方針對退休時應將特別休假日數編入平均工資計算，而
          為通盤性之約定，以利所屬員工退休時依法計算平均工資（至少退休前六
          個月均有領取不休假獎金，而得將該部分併入計算）。從而上訴人主張僅
          適用於一般人員全年工作者，至於當年命令退休人員規定於一月及七月十
          六日退休生效者不在其適用範圍，且該工作規則違法無效云云，尚不足採
          。因此，被上訴人依據該工作規定排定休假，自無違法可言。
　　（七）再查，本件系爭工作規則第十條規定，勞工特別休假，得由工作站及勞工
　　　　　雙方協商後於每年或每月初排定輪休表實施。本件被上訴人為恐員工有請
　　　　　假日期集中致影響勤務之情形，又逐一與員工議訂確切之每月休假日期，
　　　　　亦有曠日廢時之實際上困難，是其乃為每年度之初排定休假表輪休表，交
　　　　　各所屬工作站員工簽收，自應認員工於輪休表上簽名時，即已為同意之表
　　　　　示，而成立協商，嗣後不得擅行反悔。本件上訴人於九十一三月二十六日
　　　　　至被上訴人所屬太平山工作站報到，嗣並簽收休假輪流表，有休假輪休表
　　　　　一件在卷可按，則揆諸前開說明，自應認其已為同意排定之表示，自不容
　　　　　嗣後片面要求更改。況前開工作規則既已明示勞工每年休假日數應平均分
　　　　　配於全年十二個月內之原則，則兩造間就輪休日期之協商，仍應受該原則
　　　　　之限制，亦即無論排定上訴人之每月休假日期為何日，仍應平均分配於全
　　　　　年十二個月內。上訴人自不得僅憑單方之意思，要求將特別休假日全數排
　　　　　定於退休之前六月內，並擬不休假，據以請領不休假日數之工資，做為計
　　　　　入平均工資之基礎，使平均工資之計算在其退休前六個月有異於往常之增
　　　　　加。
　　（八）此外，不休假獎金（特別休假工資）雖然一般均係待年度終了或契約終止
　　　　　時，經核算實際未休日期後集中一次發放，惟勞工就該不休假獎金（特別
　　　　　休假工資）對於雇主之請求權（債權），應於未休假之日即已產生，僅雇
　　　　　主得待年度終了或契約終止時，其給付義務方屆清償期而已。從而本件上
　　　　　訴人另主張其特別休假工資計二十三天部分，被上訴人於命令退休後始發
　　　　　給，故應併入退休當月份即八十七年年七月份計算，並據以計算平均工資
　　　　　云云，亦屬無據。
　　（九）綜右所陳，本件上訴人於八十七年六月十六日屆齡退休：一其於勞基法實
　　　　　行前之工作年資計三十五個基數，應按退休前三個月總所得計算平均工資
　　　　　。此三個月合計領取十一萬零八百三十二元點三三元，平均工資為三萬六
　　　　　千五百三十八元點一三元，合計應領得一百二十七萬八千八百三十四點五
　　　　　五元；二其於勞基法實行後之工作年資計十個基數，應按退休前六個月總
　　　　　所得計算平均工資。此六個月合計領取二十萬五千九百四十一點八七元，
　　　　　平均工資為三萬四千三百二十三點六五元，合計三十四萬三千二百三十六
　　　　　點五元。二者總計一百六十二萬二千零七十一元（元以下四捨五入，詳如
　　　　　附表所示）。是上訴人已領取一百六十一萬三千二百一十三元，尚餘八千
　　　　　八百五十八元未領取。
五、綜上所述，上訴人主張依僱傭之法律關係，請求被上訴人應給付退休金差額八千
    八百五十八元，為有理由，應予准許。至其餘上訴及追加之訴，則為無理由，均
    應予駁回。原審駁回其於原審就特別休假工資應併入平均工資而主張之退休金差
    額十萬八千四百九十五元之請求，核無違誤，上訴意旨就此部分仍執前詞，指摘
　　原判決不當，求予廢棄改判，為無理由，應駁回其上訴；另其於第二審追加起訴
　　部分，除前述應予准許部分外，其餘請求同為無理由，亦應予駁回。
六、本件事證已臻明確，兩造其餘攻擊防禦方法及舉證，核與本件判決結果不生影響
    ，爰不逐一論述，附此敘明。
七、據上論結，本件上訴為無理由，另追加起訴為一部有理由、一部無理由，依民事
　　訴訟法第四百三十六條之一第三項、第四百四十九條第一項、第七十九條但書，
　　判決如主文。
中　　　華　　　民　　　國　　九十一　　年　　　七　　　月　　二十九　　日
                            臺灣宜蘭地方法院民事庭
~B審判長法官　楊麗秋
~B法　　　官　林俊廷
~B法　　　官　林翠華
右正本證明與原本無異。
本判決不得上訴。
中　　　華　　　民　　　國　　九十一　　年　　　八　　　月　　　二　　　日
~B法院書記官　沈峰巨
